臺灣板橋地方法院刑事判決　　　　　　 94年度訴緝字第105號
公　訴　人　臺灣板橋地方法院檢察署檢察官
被　　　告　辛○○
上列被告因偽造文書案件，經檢察官提起公訴（八十七年度偵字
第一三六六九號、第一四○二二號、第一六八八○號），判決如
下：
    主  文
辛○○共同連續行使偽造私文書，足以生損害於他人，處有期徒
刑壹年。
    事  實
一、辛○○、陳瑞昌（本院通緝中）原係夫妻關係（業於民國九
    十二年一月間離婚），在臺北縣中和市○○路五二五號、復
    興路二七三號經營「村津日本料理店」為業。
  (一)辛○○夫妻於八十六年六月二十五日，在上址復興路「村津
    日本料理店」招集互助會，以陳瑞昌為會首，辛○○協助標
    會、收取會款等工作，每會新台幣（下同）二萬元，會期自
    八十六年六月二十五日起至八十九年二月二十五日止，共計
    三十三人次參加（含會首），該會約定每月二十五日在上址
    開標，採內標方式，即活會者扣除標金繳交會款；惟因陳瑞
    昌嗜賭成習，積欠大筆債務，需款孔急，辛○○與陳瑞昌，
    竟基於共同意圖為自己不法之所有及行使偽造準私文書之概
    括犯意聯絡，連續於八十六年十二月二十五日、八十七年二
    月二十五日二次，在上址利用主持開標之機會，委由陳瑞昌
    偽填競標利息五千八百元、六千六百元，並分別偽造會員張
    志忠（係己○○之夫，起訴書誤載為己○○）、丁○○之署
    押各一枚，於各該次標單上（未記載「標單」二字、標單於
    開標後均已丟棄滅失）冒名參與競標而得標，並提示與其他
    到場標會之會員而行使之，足以生損害於被冒名之會員張志
    忠、丁○○及合會之其他活會會員，影響各合會會員間之信
    用評估及依約如期標得會款之利益，再向各當次活會會員收
    取會款，使不知情之活會會員均陷於錯誤，不知係冒標而誤
    認得標人將遵期繳交會款，其亦可順利取得得標款項，而陸
    續如數繳交會款予辛○○、陳瑞昌，分別詐得三十八萬三千
    四百元 (計算式為：第六會標，扣除會首之活會會員有二十
    六人，扣除標息活會會員應繳交之會款一萬四千二百元，二
    數相乘）、三十三萬五千元（計算式為：第八會標，扣除會
    首之活會會員有二十五人，扣除標息活會會員應繳交之會款
    一萬三千四百元，二數相乘）。嗣至八十七年六月二十八日
    ，辛○○舉家遷離上址「村津日本料理店」無故棄標逃亡，
    致使活會之會員無從續行標會，所繳會款毫無著落，己○○
    、丁○○為其地活會會員催繳會款後，始驚覺已遭冒標。
　(二)辛○○明知陳瑞昌申請使用之臺灣土地銀行中和分行第○三
  　八八六九號（起訴書誤載○三八八六號）支票帳戶，已於八
    十六年十月間拒絕往來，竟承前意圖為自己不法所有之共同
    犯意聯絡，與陳瑞昌於八十六年十一月間某日至己○○位於
    臺北縣中和市○○路上之代書事務所內，以在上址連城路上
    開設之「村津日本料理店」需款周轉為由，要求己○○借款
    一百五十萬元，並經陳瑞昌分別於八十六年十二月一日、二
    十三日、二十九日簽發上揭臺灣土地銀行中和分行之支票，
    面額為二十萬元、三十萬元、一百萬元，票載發票日期為八
    十七年二月二十八日、二月二十二日（起訴書誤載二十三日
    ）及二月二十八日之支票三紙，保證屆期可用支票兌付借款
    ，己○○以其用途正當又有支票可供兌付，不疑有詐而陷於
    錯誤，於上揭開票時間，分別交付與票款同數額之現金予陳
    瑞昌，惟屆票期陳瑞昌並未清償借款，己○○依約提示支票
    ，因該帳戶已列為拒絕往來戶而遭退票，己○○始知受騙。
　(三)辛○○明知其夫陳瑞昌有賭博惡習，又積欠大筆債務，已無
  　力清償，因陳瑞昌疏於照顧店內事務，村津日本料理店經營
    不善，將於八十七年五月底準備盤讓他人，且為躲避債權人
    ，預計逃離上址，已無意清償債務，竟仍與陳瑞昌承前共同
    不法所有之犯意聯絡，於八十七年四月底起利用長期與建成
    珍味行負責人乙○○（起訴書誤載王國平）訂購日本料理所
    需食品原料之信任關係，大量超越平日之貨量叫貨，同時保
    證一次支付貨款，使乙○○誤信為真，依其指示大量出貨，
    至同年六月二十二日止，計出貨食材達十二萬四千九百六十
    元，嗣乙○○依約於同年六月二十八日至上址日本料理店內
    催討貨款時，辛○○、陳瑞昌已經雙雙逃匿無蹤，乙○○始
    知受騙。
二、案經己○○、丁○○、乙○○等訴請臺灣板橋地方法院檢察
    署檢察官偵查起訴。
    理  由
一、訊據被告辛○○坦承與其夫陳瑞昌共同經營「村津日本料理
    店」，並於上揭時間、地點招集互助會、向告訴人己○○借
    款及向告訴人乙○○訂購日本料理食材等事實，惟矢口否認
    有何詐欺、偽造文書犯行，辯稱：伊與其前夫陳瑞昌，係以
    口頭上向己○○、丁○○等人借標，並無冒名標會之事情，
    且標會之事均係其前夫所主導伊並不知情；向己○○借錢，
    開始並無詐欺之意，係單純之借貸關係；伊所經營之日本料
    理店自八十六年間起即向乙○○叫食材，之前所購之食材貨
    款均有付清，事後積欠貨款，並非故意不付款，店內事務均
    係陳瑞昌處理，伊亦不知情云云。經查：被告上揭偽造文書
    、詐欺取財之犯行，迭據告訴人己○○、丁○○、乙○○於
    偵查中及本院審理時結證明確，並有證人即村津日本料理復
    興店之店員，並負責記錄合會開標資料之壬○○於偵查及本
    院審理時之證詞及會員丙○○、甲○○、戊○○、張志忠於
    偵查中之證詞足按，復有互助會會單影本一份、支票及退票
    記錄單影本各三紙、載明陳瑞昌支票列為拒絕往來戶之臺北
    市票據交換所八十七年十二月四日（八七）北票字第八四○
    三號函、建成珍味行請款明細核對單一紙、應收帳款明細對
    帳單四紙、出貨單三紙、讓渡書一紙有卷足稽。證人己○○
    、張志忠及丁○○，對渠等均係活會並未標會之事實，分經
    於偵查中及本院審理中結證明確，被告所辯借標之事應屬無
    稽。被告與其夫陳瑞昌共同招集上揭合會，各期開標地點均
    在被告所經營之村津日本料理復興店地下室，被告於開標時
    除為欲投標之會員準備紙筆外，並於開標後，將結果告知同
    為會員之該店店員壬○○，由其將結果記錄於會單上，再由
    被告出面向會員收取會款等情，業經證人丁○○、壬○○於
    本院審理時結證屬實，並有經證人壬○○手寫附記之會單一
    紙附卷足考，證人己○○復證稱：「這筆錢（一百五十萬元
    ）是用在被告他們所開設的連城路餐廳，是被告與他先生（
    即陳瑞昌）同時出面向我借。他有聯絡店主是陳瑞昌的姊夫
    ，被告與陳瑞昌三個人一起到我的店裡來談借款的事情。」
    、「我印象中被告有去，他們三個一起來跟我談這家店如何
    做，我才會同意借這筆錢。」等語，證人乙○○於本院審理
    時又結證稱：伊與被告所經營之日本料理店，自八十六年間
    起即有往來，伊每次供貨均係由陳瑞昌下訂後始出貨，被告
    有在店內簽收貨品，且貨款係向被告請領等語，足徵被告於
    合會開標時有參與開標行為，事後又負責收取會款，並與其
    夫共同出面向告訴人己○○借款，就告訴人乙○○供貨之事
    實亦參與收貨、付款之事，被告對於上揭偽造文書、詐欺等
    犯行，與其夫陳瑞昌間顯有行為之分擔；被告參與標務，難
    認其不知被告陳瑞昌冒標之事，且已知其夫嗜賭成習又積欠
    大筆債務，顯無資力清償債務，仍與被告陳瑞昌，以拒絕往
    來之支票向告訴人己○○借款，且在上揭日本料理店將頂讓
    之際，利用日前交易取得告訴人乙○○之信任，竟異於平日
    之進貨量，大量訂購食材，於保證付款日前，在未預警下，
    舉家遷離上址日本料理店，逃避告訴人等之追討，被告不法
    所有之意圖亦彰彰在目，本件事證已甚明確，被告犯行洵堪
    認定，應依法論科。
二、按本件合會之標單，僅記載會員姓名及一定金額之標息，並
    未記載「標單」二字，業據被告及證人壬○○等人供明在卷
    ，故第三人僅憑標單之內容觀之，尚不能明瞭其用意何在，
    須依該合會之約定始足以表示該金額係標取會款之利息，該
    姓名係標取會款之會員，而足以表示參與競標互助會會款之
    一定用意之證明，而屬刑法第二百二十條第一項以文書論之
    文書，有最高法院七十四年台上字第一七九九號判決可資參
    照，被告偽造合會標單參與標會，足生損害於各該被冒標之
    會員及其他合會活會會員。核被告所為，係犯刑法第二百十
    六條、第二百二十條第一項、第二百十條之行使偽造準私文
    書罪、刑法第三百三十九條第一項之詐欺取財罪；被告以拒
    絕往來之支票向告訴人己○○借款，再利用平日交易之信任
    ，向告訴人乙○○訂貨等犯行，係犯同法第三百三十九條第
    一項之詐欺取財罪。又被告在標單上偽造會員署押之行為，
    為偽造標單準私文書之階段行為，而偽造準私文書之低度行
    為，復為行使之高度行為所吸收，均不另論偽造署押、偽造
    準私文書罪。被告與其夫陳瑞昌就上揭行使偽造準私文書、
    詐欺取財之犯行，有行為分擔及犯意聯絡，為共同正犯。被
    告先後多次行使偽造準私文書、詐欺取財犯行均時間緊接，
    方法相同，觸犯構成要件相同之罪名，顯係基於概括之犯意
    而為之，為連續犯，均應依刑法第五十六條之規定論以行使
    偽造準私文書、詐欺取財一罪，並均依法加重其刑。而被告
    於每次冒標後，向其他多數活會會員詐取會款，以一詐欺行
    為同時詐騙數活會會員，係以一行為觸犯數同種罪名，為想
    像競合犯，應依刑法第五十五條之規定，從一重論以詐欺取
    財罪。又被告行使偽造準私文書之目的既在於詐取會款，其
    所犯上開二罪間，有手段、目的之牽連關係，應從一重行使
    偽造準私文書罪論處。爰審酌被告招集合會，利用朋友間信
    任關係，冒活會會員名義標會，及以拒絕往來之支票等方式
    詐取款項，事後除惡性倒會外，並逃匿無蹤，使告訴人等受
    有財產損失，且被告犯後，仍一再將全部責任推諉於逃亡之
    前夫，又未取得告訴人之原諒，亦未與之達成和解，其間僅
    清償告訴人丁○○等數萬元，再衡之被告詐欺之總金額，犯
    罪後並無悔意等一切情狀，量處如主文所示之刑。又被告於
    附表所示之時間所偽造之標單（含上偽造之得標會員之署押
    ），雖為供犯罪所用之物，惟於各會標會時行使得標後，均
    已撕毀丟棄而滅失，業據被告供明在卷，衡情應屬可信，爰
    不為沒收之諭知。
三、移送併辦意旨另略以（八十八年度偵字第二六四五七號）：
    被告辛○○與其夫陳瑞昌於八十七年一月二日至位於臺北市
    ○○○路一四五巷二十一號告訴人庚○○經營之明大餐具有
    限公司（下稱明大公司），以其在上址開設之「村津日本料
    理店」，需向明大公司採購碗、盤、廚房用具等餐具為由，
    而訂購上開餐具一批，總價值九萬三千八百九十七元，言明
    貨到付款，明大公司不疑有他，乃分別於八十七年一月五日
    、一月十四日、二月三日、二月四日、二月二十四日、二月
    二十六日、二月二十七日、三月三日、三月十四日、三月十
    七日、四月十七日及四月十八日，陸續交貨與被告等，並經
    其等簽收無誤。詎被告未依約付款，竟代以發票人為被告、
    發票日八十七年五月十六日、票據號碼ＡＳ0000000
    號、票據金額八萬五千五百元之大安商業銀行中和分行支票
    一張，以為貨款之清償，餘款八千三百九十七元則未付。豈
    料上開支票屆期仍不獲兌現，明大公司始知受騙。因認被告
    另涉犯刑法第三百三十九條第一項之詐欺取財罪嫌云云。按
    犯罪事實應依證據認定之，無證據不得認定其犯罪事實。又
    不能證明被告犯罪者，應諭知無罪之判決，刑事訴訟法第一
    百五十四條第二項、第三百零一條第一項前段分別定有明文
    ，又詐欺罪必須行為人自始基於不法所有之意圖，以詐術使
    人交付財物，始能構成，所謂以詐術使人交付，必須被詐欺
    人因其詐術而陷於錯誤，若其所用方法，不能認為詐術，亦
    不致使人陷於錯誤，即不構成該罪，此經最高法院四十六年
    臺上字第二六○號著有判例可供參照。訊據被告堅詞否認有
    詐欺犯行。經查，被告與其夫於八十七年一月間確係經營上
    址「村津日本料理店」無訛，為被告所自承，並經證人壬○○等人於本院審理時結證明確，而被告等因積欠債務而致無
    法清償將上址日本料理店頂讓他人，時間亦係在同年五月間
    ，此亦有卷附讓渡書一紙足按，被告等於同年六月底始未預
    警而逃離上址，綜上，並無證據足證，被告於一月間向明大
    公司訂購碗、盤、廚房用具等餐具時有何不法意圖，無證據
    證明被告有詐欺之犯罪故意。末按刑法第三百三十九條第一
    、二項分別規定詐欺取財罪及詐欺得利罪，前者之行為客體
    係指財物，後者則指取得債權、免除債務、延期履行債務或
    提供勞務等財物以外之財產上不法利益，雖屬於同一罪質之
    犯罪，但其構成犯罪要件並不相同，依司法院大法官會議第
    一五二號解釋，尚難構成連續犯，此有最高法院八十六年度
    台上字第三五三四號判決、司法行政部（六九）台刑 (二)
    字第○五五號司法座談會研究結果足參。綜上，無證據證明
    被告訂購時有詐欺之故意，難認與詐欺取財罪之犯罪構成要
    件符合，此部分即非起訴效力所及；被告雖於同年五月間簽
    發其為發票人之支票，以供延期清償之擔保，是否已構成詐
    欺得利罪，原非無究明之必要，惟此與本件詐欺取財罪既無
    裁判上一罪之連續犯關係，已如上述，又未經起訴，本院亦
    無法併予審理，應退請檢察官另行依法處理，附此敘明。
據上論斷，應依刑事訴訟法第二百九十九條第一項前段，刑法第
二十八條、五十六條、第二百十六條、第二百二十條第一項、第
二百十條、第三百三十九條第一項、第五十五條，罰金罰鍰提高
標準條例第一條前段，判決如主文。
本案經檢察官朱立豪到庭執行職務
中　　華　　民　　國　　94　　年　　10　　月　　27　　日
            臺灣板橋地方法院刑事第十七庭
                    審判長法官    張江澤
                          法官    絲鈺雲
                          法官    王綽光
以上正本證明與原本無異
如不服本判決應於送達後10日內向本院提出上訴狀
                          書記官　蔡美如
中　　華　　民　　國　　94　　年　　10　　月　　31　　日
附錄本案論罪科刑法條全文：
中華民國刑法第216條
 (行使偽造變造或登載不實之文書罪)
行使第條至第條之文書者，依偽造、變造文書或登載不實
事項或使登載不實事項之規定處斷。
中華民國刑法第220條
在紙上或物品上之文字、符號、圖畫、照像，依習慣或特約，足
以為表示其用意之證明者，關於本章及本章以外各罪，以文書論
。
錄音、錄影或電磁紀錄，藉機器或電腦之處理所顯示之聲音、
影像或符號，足以為表示其用意之證明者，亦同。
稱電磁紀錄，指以電子、磁性或其他無法以人之知覺直接認識之
方式所製成之紀錄，而供電腦處理之用者。
中華民國刑法第210條
 (偽造變造私文書罪)
偽造、變造私文書，足以生損害於公眾或他人者，處五年以下有
期徒刑。
